【裁判字號】    97,訴,764
【裁判日期】    971112
【裁判案由】    分割共有物
【裁判全文】
臺灣彰化地方法院民事判決  97年度訴字第764號
原      告  丙○○
訴訟代理人  蕭文濱律師
被      告  甲○○
            乙○○
上列當事人間請求分割共有物事件，本院於民國97年10月29日言
詞辯論終結，判決如下：
    主      文
兩造共有坐落彰化縣員林鎮○○段二五八地號、地目田、面積一
一九三平方公尺之土地，應分割為如附圖即彰化縣員林地政事務
所民國九十七年十月二十日鑑定圖所示，編號A 部分、面積三九
八平方公尺之土地，分歸被告乙○○取得；編號B 部分、面積三
九八平方公尺之土地，分歸原告取得；編號C 部分、面積三九七
平方公尺之土地，分歸被告甲○○取得。
訴訟費用由兩造按附表所示訴訟費用負擔比例負擔。
    事實及理由
一、原告主張：
  (一)坐落彰化縣員林鎮○○段258 地號、地目田、面積1193平方
    公尺之土地（下稱系爭土地），為兩造所共有，兩造應有部
    分比例詳如附表所示。系爭土地雖屬農業發展條例第3 條第
    11款所規定之耕地，但兩造於民國89年1 月前即成立共有關
    係，故不受農業發展條例之限制，得分割為單獨所有。又系
    爭土地並無因物之使用目的不能分割之情事，或契約訂有不
    分割之期限，惟兩造就分割方法，經調解無法達成協議，爰
    依民法第823 條第1 項規定，請求判決分割系爭土地。
  (二)系爭土地大致呈三角形，利用西南側之道路通行，目前由被
    告乙○○種植葡萄使用。系爭土地分割方法請求依附圖即彰
    化縣員林地政事務所97年10月20日鑑定圖所示分割方案分割
    ，因被告甲○○不介意分得地形呈三角形之土地，故由其分
    得附圖所示編號C 之土地較為適宜；而因原告與被告甲○○
    有意共同利用土地，所以希望分在相毗鄰之位置，故由原告
    取得附圖所示編號B 之土地較為適宜；附圖所示編號A 之土
    地地形呈長方形，較為方正，縱深適宜，故分歸被告乙○○
    取得。又附圖所示分割方案，分割線筆直，地形完整，各共
    有人分得土地亦均面臨道路，出入方便，是以該方案應符合
    各共有人意願及利益等語。並聲明：如主文所示。
二、被告之聲明及陳述：
  (一)被告甲○○陳稱：同意分割，同意附圖所示分割方案，對於
    被告甲○○分得附圖所示編號C 部分、呈三角形最不利之土
    地，並無意見。而因被告甲○○有意與原告共同利用土地，
    所以若被告乙○○分得附圖所示編號B 之土地，被告甲○○
    就無法與原告共同利用土地，又若被告乙○○以附圖所示編
    號A 之土地會因旁邊房屋遮到陽光，無法耕種為由，反對分
    得該地，被告甲○○願意與其交換，由被告乙○○分得附圖
    所示編號C 之土地，該地最靠近水源，且日照完全不會被擋
    住，最利於耕作。另被告甲○○分得附圖所示編號C 土地，
    少分得1 平方公尺，不須補償等語。並聲明：同意附圖所示
    分割方案。
  (二)被告乙○○則以：同意分割，系爭土地目前係由被告乙○○
    使用，全部種植葡萄，並先於現場勘驗時稱：因系爭土地上
    西北側有被告乙○○所設置之工寮、水井，所以希望分得附
    圖所示編號A 之土地，故同意附圖所示分割方案等語；嗣改
    稱：分割方式同意如附圖所示，但希望分得附圖所示編號B
    之土地，因附圖所示編號A 之土地旁邊的房屋會遮到陽光，
    無法耕種；又因附圖所示編號A 、B 之土地地勢較編號C 土
    地低，所以附圖所示編號C 之土地如果分歸被告乙○○，被
    告乙○○將無法排水，且附圖所示編號C 土地之收成較差。
    再者，系爭土地被告乙○○耕作最久，應有選擇分得位置的
    權利。另被告乙○○所設置之工寮、水井，可以放棄等語。
    並聲明：請依被告蕭讚美方案判決分割。
三、得心證之理由：
  (一)本件原告主張系爭土地，為兩造所共有，兩造應有部分比例
    詳如附表所示。又系爭土地並無因物之使用目的不能分割之
    情事，或契約訂有不分割之期限，惟兩造就分割方法，經調
    解無法達成協議等情，業據原告提出地籍圖謄本、土地登記
    謄本、彰化縣員林鎮調解委員會調解不成立證明書為證，且
    為到庭之被告甲○○、乙○○所不爭執，堪認原告此部分之
    主張為真實。
  (二)按各共有人，得隨時請求分割共有物。分割之方法，不能協
    議決定者，法院得因任何共有人之聲請，命以原物分配於各
    共有人，民法第823 條第1 項、第824 條第2 項第1 款分別
    定有明文。次按每宗耕地分割後每人所有面積未達0.25公頃
    者，不得分割。但本條例中華民國89年1 月4 日修正施行前
    之共有耕地，仍得分割為單獨所有。又按耕地：指依區域計
    畫法劃定為特定農業區、一般農業區、山坡地保育區及森林
    區之農牧用地，農業發展條例第16條第1 項第4 款及第3 條
    第11項分別定有明文。查依據原告所提出之土地登記謄本，
    系爭土地屬特定農業區內之農牧用地，面積為1,193 平方公
    尺，共有人為3 人，故有農業發展條例第16條之適用。又系
    爭土地係兩造於89年1 月4 日前分別以贈與、買賣為由取得
    共有，此有土地登記謄本附卷可憑，足認為真，是系爭土地
    既係於89年1 月4 日農業發展條例修正施行前為3 共有人共
    有之耕地，且本次請求判決分割後之宗數為3 宗，則依耕地
    分割執行要點第12條規定，自仍得依農業發展條例第16條第
    1 項第4 款規定，分割為單獨所有，是以系爭土地依法並無
    不能分割之情事。從而，系爭土地既無不能分割之情形，且
    無不為分割之約定，而兩造於起訴前又不能依協議決定分割
    方法，則原告基於系爭土地共有人之共有物分割請求權，訴
    請裁判分割，即無不合，應予准許。
  (三)再按共有人因共有物分割之方法不能協議決定，而提起請求
    分割共有物之訴，應由法院斟酌當事人之聲請、共有物之性
    質、經濟效用及全體共有人之利益、意願等公平決定之。則
    本院審酌：
  1.系爭土地呈三角形，西南邊臨彰化縣員林鎮○○路，可供對
    外聯絡，西北邊、東北邊則與訴外人所有土地相鄰，另系爭
    土地上目前由被告乙○○種植葡萄等情，業據本院會同兩造
    及彰化縣員林地政事務所測量員到場勘測屬實，並製有勘驗
    筆錄及現場簡圖附卷可稽，至堪確定。
  2.附圖所示之分割方案，使兩造分得之土地均面臨道路，具對
    外聯絡便利之優點，且雖受限於系爭土地原本地形即呈三角
    形，但分歸被告乙○○及原告之附圖所示編號A 、B 部分之
    土地僅略成梯行，地形仍屬完整，應可使分割後土地發揮最
    好之經濟效用；被告甲○○雖分得原三角形夾角端即附圖所
    示編號C 部分之三角形土地，分得土地面積又較其他二人均
    少1 平方公尺，惟被告甲○○已表示同意附圖所示之分割方
    案及不需補償價差，且原告與被告甲○○均已表示願意共同
    利用分得後之土地，可知被告甲○○與原告就分得後土地之
    利用已有規劃，並擬透過由原告取得與被告甲○○相毗鄰之
    附圖所示編號B 部分土地之方式，來減低被告甲○○所分得
    土地因地形影響致土地利用之不便利，則將附圖所示編號B
    、C 之土地分配予原告及被告甲○○，既可使分割後之土地
    利用發揮最大之效率，應為適當。
  3.至被告乙○○雖陳稱附圖所示編號A 土地旁邊的房屋會遮到
    陽光，無法耕種，不願分得附圖所示編號A 之土地；又因其
    在系爭土地耕作已久，應有選擇權，故希望分得附圖所示編
    號B 之土地等語。惟查：
  (1)系爭土地（包括附圖所示編號A 之土地）目前全部為被告乙
    ○○種植葡萄，被告乙○○於本院勘驗現場時，並以附圖所
    示編號A 土地上有其設置之水井、工寮，為使其於分割後可
    繼續使用為由，請求將附圖所示編號A 之土地分予其取得，
    有勘驗筆錄附卷可稽，以被告乙○○在系爭土地已種植葡萄
    多年之經驗，倘該處土地確有無法耕作之情形，其豈有不知
    之理；況被告乙○○用以主張附圖所示編號A 土地無法耕作
    之理由係因鄰地有房屋遮擋陽光，惟鄰地房屋位在附圖所示
    編號A 土地之西南邊，僅在下午會遮擋部份日照時間，且當
    被告甲○○當庭表示若被告乙○○須全日日照充足之土地，
    願讓被告乙○○取得附圖所示編號C 之土地時，被告乙○○
    又稱附圖所示編號C 土地之收成是系爭土地最差之部分等語
    。可知，附圖所示編號A 土地雖因鄰地房屋於下午時會遮擋
    部份日照，但顯然無礙從事農事、種植葡萄，則被告乙○○
    辯稱附圖所示編號A 土地無法耕種等語，顯不可採。
  (2)又附圖所示編號A 、B 土地使用之便利性及效能發揮均佳已
    如上述，則究由原告或被告乙○○分得附圖所示編號B 土地
    ，本不影響其二人對土地之利用；然因被告甲○○自願分得
    較不利之附圖所示編號C 土地，且原告與被告甲○○均表示
    將於分割後合併利用土地，如將附圖所示編號B 土地分歸原
    告，將可減低被告甲○○分得附圖所示編號C 土地之不利益
    ，並使分割後土地發揮更大之效用亦已詳述如上；而被告乙
    ○○又以附圖所示編號A 、B 土地地勢較低，如將附圖所示
    編號C 土地分予其取得，其將無法排水，及附圖所示編號C
    部分之土地收成較差為由，堅決反對由其分得附圖所示編號
    C 之土地，且又曾於本院勘驗現場時以附圖所示編號A 土地
    上有其設置之水井、工寮為由，請求將附圖所示編號A 之土
    地分予其取得，以利繼續使用該等設備等情。則本院審酌上
    情，認由被告乙○○分得附圖所示編號A 土地、由原告分得
    附圖所示編號B 土地，對被告乙○○既無不利之處，又有利
    分割後土地利用之效益及平衡被告甲○○之不利益，自較可
    取。被告乙○○恣以其已在系爭土地耕作多年，應享有分割
    位置選擇權為由，請求分配取得附圖所示編號B 之土地，於
    法無據，委不足採。
  4.從而，本院認附圖所示之方案應屬適當且公平，爰判決如主
    文第1 項所示。
四、訴訟費用負擔之依據：民事訴訟法第78條、第80條之1 、第
    85條第1 項但書。
中    華    民    國    97    年    11    月    12    日
                  民事第二庭  法  官  吳永梁
以上正本係照原本作成。
如對判決上訴，應於判決送達後20日內向本院提出上訴狀。
中    華    民    國    97    年    11    月    14    日
                              書記官  陳美敏
附表：
┌──┬─────┬─────────┐
│編號│共有人姓名│應有部分及訴訟費用│
│    │          │負擔之比例        │
├──┼─────┼─────────┤
│ 1  │乙○○    │     1/3          │
├──┼─────┼─────────┤
│ 2  │丙○○    │     1/3          │
├──┼─────┼─────────┤
│ 3  │甲○○    │     1/3          │
└──┴─────┴─────────┘


司法院資訊處製作；財團法人民間司法改革基金會備份。
